臺灣臺北地方法院民事判決　九十年度簡上字第四七九號
　　上　訴　人　甲○
　　　　　　　　乙○○
　　　　　　　　丁○○
　　訴訟代理人　丙○○
　　被上訴人　　台灣鐵路管理局
　　法定代理人　戊○○
右當事人間請求遷讓房屋事件，上訴人對於中華民國九十年七月十三日本院台北簡易
庭九十年度北簡更字第八號第一審判決提起上訴，本院判決如左：
    主      文
上訴駁回。
第二審訴訟費用由上訴人負擔。
    事      實
甲、上訴人方面：
一、聲明：
（一）原判決廢棄。
（二）被上訴人在第一審之訴駁回。
二、陳述：除與原審判決書所載相同者茲予引用外，補稱：系爭房屋建於日據光復前
    ，迄今已逾百年，被上訴人於取得系爭房屋之產權前，上訴人已設藉安居至今。
    期間雖經被上訴人取得產權登錄並變更為員工宿舍，但被上訴人並未善盡管理人
    責任，致上訴人丙○○、乙○○之父母為求安居，自費修繕並改變房屋結構，翻
    修鐵皮屋頂，系爭房屋方能保存良好，故上訴人之父母丙○○、乙○○多年支付
    房屋修繕維護費用，竟不能請求有益費用，實難令人信服。故請鈞院至現場勘驗
    鑑定，審酌系爭房屋因修繕後所增加之價值，並請被上訴人適當償還上訴人之房
    屋修繕費用。
三、證據：除原審所提證據外，補提照片數幀、戶籍登記申請書為證，並聲請至現場
    勘驗。
乙、被上訴人方面：
一、聲明：駁回上訴。
二、陳述：除與原審判決書所載相同者茲予引用外，補稱：否認上訴人有修繕之事實
    。且縱上訴人曾經持續支出修繕費用，亦屬民法第四百六十九條規定應由借用人
    負擔之費用。至於上訴人所舉八十八年六月三十日、七月一日、七月三十日之通
    化工程行收據，所載修繕日期均在上訴人已無權占用系爭房屋之後，殊難認屬真
    正；況查，上訴人既未舉證證明其支出有益費用而增加系爭房屋之價值，被上訴
    人知其情事而不為反對之表示，復未證明現存增價額為若干，故其主張顯無足採
    。又倘上訴人可請求有益費用，被上訴人爰以上訴人無權占有系爭房屋，獲有相
    當於租金之不當得利抵銷之。
三、證據：援用原審之立證方法。
    理      由
甲、程序方面：
    查系爭房地為國有，被上訴人為其管理人，其雖僅屬法人之下所設之行政機關，
    並無權利能力，惟就系爭國有房地，既經授權被上訴人管理使用，土地登記實務
    上復將被上訴人登記為管理人，實際上即為被上訴人行使系爭土地所有權人之權
    利，故就是類財產因所有權而有起訴必要時，向准由管領人起訴，代國家主張所
    有權人之權利（最高法院五十一年台上字第二六八○號判例意旨參照），故本件
    被上訴人自有當事人能力，合先敘明。
乙、實體方面：
一、被上訴人起訴主張：上訴人丙○○、乙○○之父張天其（民國八十七年五月二十
    二日死亡）生前為被上訴人之員工，曾獲配住門牌號碼台北市○○街三二○巷二
    弄六號之房屋，而張天其之配偶林毛於八十六年一月二十日死亡，故張天其死亡
    時已無配偶，其子女亦已成年，依被上訴人宿舍管理須知第二十三條第二項規定
    ，被上訴人之配住期間已滿，且借貸目的亦已使用完畢，故上訴人即無繼續居住
    之合法權源，爰依民法第七百六十七條規定，請求上訴人遷讓前開房屋等語。上
    訴人則以：系爭房屋原為日式房屋，為台灣光復日人返國後所遺留之房屋，經日
    籍友人推薦覓得，並於三十五年設籍遷居至今。上訴人丙○○、乙○○之父張天
    其於光復初期因無法取得讓渡書狀申請登錄該房屋產權為其所有，且為減輕稅負
    及方便生計，遂權宜向所屬單位即被上訴人申報房舍受理，始由被上訴人於四十
    年完成登錄為宿舍。然被上訴人並未盡管理人之責任，經上訴人丙○○、乙○○
    之父母多次自費修繕房屋多次，所費不貲，希望被上訴人可讓上訴人再居住一段
    期間，並補償修繕費用等語置辯。
二、按當事人主張有利於己之事實者，就其事實有舉證之責任，民事訴訟法第二百七
    十七條前段定有明文。經查，系爭房屋為中華民國所有，交由被上訴人管理，上
    訴人丙○○、乙○○之被繼承人張天其生前獲被上訴人配住系爭宿舍，嗣張天其
    及其配偶林毛分別於八十七年及八十六年間死亡，系爭房舍現為上訴人居住使用
    之事實，有土地及建物登記謄本、除戶謄本、戶籍謄本、被上訴人員工宿舍管理
    須知（以上均為影本）附卷可稽，自堪信為真。上訴人固辯稱：系爭房屋原係上
    訴人丙○○、乙○○之父張天其所有，而登記於被上訴人名義等語，為被上訴人
    所否認，上訴人雖提出戶籍登記申請書，以資證明張天其於三十五年間即設籍於
    系爭房屋，惟單憑設籍登記尚難證明張天其即為實際所有權人，且上訴人復未舉
    他證以實其說，揆諸前開條文所示，上訴人以前開情詞置辯，尚難足採。
三、次按借用人應於契約所定期限屆滿時，返還借用物，未定期限者，應於借貸之目
    的使用完畢時返還之；所有人對於無權占有其所有物者，得請求返還之，民法第
    四百七十條第一項前段、第七百六十七條前段分別定有明文；又因任職關係獲准
    配住宿舍者，係屬使用借貸之性質，其離職或退休後，依借貸之目的，當然應視
    為使用業已完畢，貸與人自得依使用借貸之法律關係，請求借用返還房屋（最高
    法院四十四年台上字第八０二號判例參照）。查本件原配住人張天其係基於任職
    關係而配住系爭房舍，嗣於死亡後仍由其繼承人繼續使用該房舍之事實，已如前
    述，故被上訴人與張天其間因任職關係而成立之使用借貸契約，業因張天其之死
    亡而使用完畢，被上訴人雖基於員工宿舍管理須知第二十三條第二項之規定，同
    意其子女續住至成年時為止，惟上訴人丙○○、乙○○均已成年，該條件即已成
    就，上訴人丙○○、乙○○自無繼續占用系爭房舍之權限，被上訴人據以請求渠
    等遷讓返還系爭房屋，自非無據。至於上訴人丁○○、甲○復未舉證其等有何正
    當權源而占有使用系爭房舍，被上訴人依無權占有之法律關係請求其等遷讓返還
    系爭房屋亦屬有據。至上訴人另稱：被上訴人並未盡管理人之責任，經上訴人丙
    ○○、乙○○之父母多次自費修繕房屋多次，所費不貲，希望被上訴人可讓上訴
    人再居住一段期間，並補償修繕費等語，並提出照片數幀、通化工程行收據為證
    。惟觀諸上訴人所提出之照片及收據，或可認定上訴人就系爭房屋之屋頂有為修
    繕之事實，但上訴人所支出之修繕費用不過係一般通常保管之必要費用，尚難認
    定系爭房屋因上訴人之修繕因而增加其價值，依民法第四百六十九條第一項前段
    ：「借用物之通常保管費用，由借用人負擔」之規定，上訴人應就系爭房屋之通
    常保管費用自行負擔，不得請求被上訴人償還之，故其此部分之主張亦難採信。
    又上訴人聲請至現場勘驗，無非要證明因其等所為之修繕而增加系爭房屋之價值
    ，但如前所述，上訴人所支出之修繕費用不過係一般通常保管之必要費用，是上
    訴人之聲請核無必要，附此敘明。
四、綜上所述，上訴人既均無權占用系爭房屋。從而，被上訴人依民法第七百六十七
    前段之規定請求上訴人返還系爭房屋，為有理由，應予准許。是則原審判命上訴
    人應將系爭房屋遷讓返還被上訴人，並審酌遷讓房屋非立即可就，且上訴人係長
    期住居於系爭房屋及人數眾多等實際情況，訂其履行期間為三個月，於法並無不
    合。上訴意旨指摘原判決不當，求予廢棄改判，為無理由，應予駁回其上訴。
五、據上論結，本件上訴為無理由，依民事訴訟法第四百三十六條之一第三項、第四
    百四十九條第一項、第七十八條、第八十五條第一項前段，判決如主文。
中　　　華　　　民　　　國　　九十一　　年　　　四　　　月　　 三十 　　日
                                            民事第五庭審判長法官　王碧芳
                                                            法官  李媛媛
                                                            法官  林秀圓
（不得上訴）
右為正本係照原本作成
中　　　華　　　民　　　國　　九十一　　年　　　一　　　月　　　二　　　日
~B法院書記官
